臺灣臺中地方法院民事判決　96年度訴字第1222號
原　　　告　戊○○
　　　　　　丁○○
　　　　　　甲○○
　　　　　　己○○
共　　　同
訴訟代理人　黃英傑　律師
被　　　告　大用實業股份有限公司
法定代理人　丙○○
上列當事人間確認股東關係不存在事件，本院於民國96年8月1日
言詞辯論終結，判決如下：
    主      文
原告之訴駁回。
訴訟費用由原告負擔。
    事實及理由
一、被告受合法通知，無正當理由，未於言詞辯論期日到場，核
    無民事訴訟法第386 條各款所列情形，爰依原告之聲請，由
    其一造辯論而為判決。
二、本件原告起訴主張：被告公司法定代理人丙○○於民國（下
    同）78年12月26日設立「聖戰士實業股份有限公司」（下稱
    聖戰士公司），從事房屋銷售業務，並於80年間個別向原告
    邀請參加小額投資，其投資之方式係由「聖戰士公司」所欲
    銷售之房屋，擇其有利之標的，集資眾人低價買進登記為共
    有後，再高價賣出，並就個案所賺價差依投資比例分配利潤
    ，原告戊○○、丁○○、甲○○乃依約交付投資款（各新台
    幣（下同）10萬元）及身分證影本，供被告買賣房屋投資之
    用。然丙○○竟違反約定，自行偽刻原告4 人之印章，偽造
    81年1月6日「大用實業股份有限公司發起人會議事錄」及「
    大用實業股份有限公司章程」，進而設立大用實業股份有限
    公司。實則原告戊○○、丁○○、甲○○3 人係欲投資「聖
    戰士公司」而非「大用實業股份有限公司」，另原告己○○
    則未為任何投資，因與丙○○有業務上之往來可能遭挪用身
    分證影本且偽造印章，並成為大用實業股份有限公司之股東
    。是原告4 人均非被告公司之股東，亦不知有被告公司之存
    在，然竟成為被告公司之董事及監察人，且於95年間接獲法
    務部行政執行署台中行政執行處函，命原告4人繳納749,069
    元之營利事業所得稅，始知上情。爰依民事訴訟法第247 條
    第1 項規定，提起本件確認之訴。訴之聲明：確認原告戊○○、丁○○、甲○○、己○○對於被告基於股東地位所生之
    權利義務關係不存在。
三、被告未於言詞辯論期日到場，亦未提出書狀作何聲明或陳述
    。
四、按確認法律關係之訴，非原告有即受確認判決之法律上利益
    者，不得提起之；確認證書真偽或為法律關係基礎事實存否
    之訴，亦同。民事訴訟法第247條第1項，定有明文。又確認
    之法律關係，不分性質與種類均得為確認，例如，債權關係
    、物權關係、親子關係、夫妻關係均可。即使確認之法律關
    係不存於原告與被告之間，而存於當事人與第三人之間，如
    有即受確認判決之法律上之利益者，亦得提起。而民事訴訟
    法第247 條所謂即受確認判決之法律上利益，係指因法律關
    係之存否不明確，致原告在私法上之地位有受侵害之危險，
    而此項危險得以對於被告之確認判決除去之者而言（最高法
    院42年台上字第1031號判例要旨參照）。查本件原告4 人主
    張其等並無投資被告公司，竟遭被告公司之法定代理人丙○○偽刻印章，成為被告公司之股東，是原告是否基於股東地
    位所生之權利、義務，其私法上之地位有受侵害之危險，而
    此項危險得以對於被告4 人之確認判決除去之甚明。是以原
    告4人對被告提起本件確認之訴，尚符民事訴訟法第247條第
    1項之規定，先予敘明。
五、按以，實體法上之規範可區分為二大類，其一為基本規範或
    請求權規範，另一則為對立規範。凡能於當事人間發生一定
    之權利者，即為基本規範，亦即權利發生規範（或權利根據
    規範）；而對立規範則包括權利障礙規範（或稱權利妨害
    規範）（即指權利成立之初妨礙其權利之效果之規定，如民
    法第71條、第72條、第87條等）。權利消滅規範（即指實
    體法上使已發生權利歸於消滅之相關規定，如民法第309 條
    、第310條、第334條清償、免除等）。權利排除規範（或
    稱權利受制規範）（即指實體法上對於權利人之權利行使，
    得由相對人主張一時阻卻或永久阻卻權利行使之規定，如民
    法第264條、第144條等）。所謂基本規範可理解為實體法上
    之請求權基礎（如民法第767條、第184條等），主張權利存
    在之人，應就權利發生之法律要件之該當事實為舉證。而於
    基本規範獲證明後，則主張對立規範存在之人，即負有舉證
    之責任。此即舉證責任之基本原則，學說稱之為特別要件分
    類說（或規範說），此亦為實務上之通說（最高法院44年台
    上字第75號民事判例、69年度台上字第380 號民事判決參照
    ），民事訴訟法第277 條之規定，亦應本諸上開說明以為解
    釋。本此而論，本件原告固係提起消極確認之訴，然依上說
    明，仍應由原告就其主張遭冒用成為「大用實業股份有限公
    司」股東之有利事實，負舉證之責任，次予敘明。
六、對此，原告戊○○、丁○○、甲○○3人係以其等於80 年間
    透過當時之第八信用合作社職員乙○○之介紹而投資，而以
    乙○○之證述為其證據方法。而按，契約之解釋，首在於探
    求當事人共同主觀之意思，蓋約定之內容，具有法律規範效
    力之意義如何，在當事人間若無爭執，無論該內容，客觀上
    如何被了解，亦不管客觀上是否具有歧義性，仍以當事人共
    同主觀意思為準。即使有爭執，當事人若能自主，或透過第
    三人的協助，就約定內容的規範意義，達成共識，亦應以此
    共同理解的意義為準。然契約有解釋之必要，而又能確認雙
    方主觀共同的意思，並不多見，約定內容所具有的法律規範
    意義，當事人意見不一致，勿寧占多數之情事。此時即須要
    為契約客觀之解釋，我民法雖無類如德國民法第157 條之規
    定（強調契約之解釋，應依誠信原則，斟酌交易習慣），然
    實務及學說亦依民法第98條規定（意思表示之解釋）（按意
    思表示與契約仍有不同，兩者之解釋當即有差別）為解釋契
    約內容之形式解釋規則（註：與所謂實質解釋規則不同）。
    並綜合最高法院19年上字第58 號、19年上字第453號、39年
    台上字第1053號判例要旨及65 年度台上字第2135 號判決要
    旨以觀可知「解釋契約，應探求當事人立約時之真意，而於
    文義及理論上詳為推求當事人之真意為如何？又應斟酌訂立
    契約當時及過去之事實，其經濟目的及交易上之習慣，而本
    於經濟法則，基於誠實信用原則而為判斷。」換言之，契約
    既為屬有相對人之意思表示之一，則其解釋方法，為平衡當
    事人的利益及合理分配危險，應以客觀上表示價值作為認定
    意思表示內容的準據（即規範的解釋，闡釋性解釋）。在此
    種解釋，一方面要求表意人於表示其意思時，應顧及相對人
    了解可能性；他方面相對人亦須盡必要注意去正確了解表意
    人之所欲，故在解釋上應特別斟酌相對人明知或可得而知的
    事實，並就磋商過程、交易目的及利益狀態，依交易慣例及
    誠實信用原則加以判斷。經查，證人乙○○於本院審理時係
    證稱：「我（指乙○○）有跟原告說建設公司的代銷公司這
    行業不錯，請他們投資。」、「當時沒有跟原告說何家公司
    不錯。」、「我不知道他們投資那家公司，只知道他們投資
    丙○○之公司。」等語（本院96年8月1日審理筆錄）。由上
    開證人乙○○之證述，尚不足以原告戊○○、丁○○、甲○○3 人係投資「聖戰士公司」。又本院向經濟部中部辦公室
    所調閱「聖戰士實業股份有限公司」及「大用實業股份有限
    公司」之公司登記資料，得知該2 公司之負責人均為丙○○
    ，「大用實業股份有限公司」設立於81年1月11 日、「聖戰
    士實業股份有限公司」則設立於78年12月26日，此2 家公司
    之「所營事業」均係「房屋租售之介紹業務」及「廣告企劃
    代理之業務」，此即證人乙○○所稱之建設公司的代銷公司
    。原告戊○○、丁○○、甲○○3人投資之時間既係於80 年
    間。參以，原告於起訴狀所載「擇其有利之標的，集資眾人
    低價買進登記為共有後，再高價賣出，並就個案所賺價差依
    投資比例分配利潤」等語。由上意思表示解釋之說明，原告
    戊○○、丁○○、甲○○3 人投資當時，係為丙○○之公司
    ，甚明。尚難認定其等3 人，係以投資「聖戰士公司」為目
    的。另原告己○○就其身分證影本遭挪用非其指定之用途，
    及遭偽刻印章，進而成為被告公司股東之有利於己之事實，
    則未提出任何證據，以資審認，自亦難認其亦已盡舉證之責
    任。
七、綜上，原告戊○○、丁○○、甲○○、己○○4 人，均無法
    證明，其等所主張之事實係為真實。是其等為如本件訴之聲
    明所示主張，於法即屬無據，自無理由，均應予駁回。至於
    原告4 人是否確為被告公司之董事、監察人，即與本件無涉
    。至原告請求訊問證人徐豔秋、陳耿裕、蔡萬洲、鄧碧雯、
    吳信忠、張慧秋、王莉莉（註：均掛明為被告公司之股東）
    ，因個人投資情節不一，且非對於原告所主張之侍證事實，
    為目擊之人，是與本件之侍證事實無證據之關連性，是自勿
    庸予以訊問，末予敘明。
八、據上論結，本件原告之訴為無理由，依民事訴訟法第385 條
    第1項前段、第78條，判決如主文。
中　　華　　民　　國　　96　　年　 　8　　月　　15　　日
                  民事第三庭    法  官  陳添喜
正本係照原本作成。
如對本判決上訴，須於判決送達後20日內向本院提出上訴狀。
中　　華　　民　　國　　96　　年　 　8　　月　　15　　日
                                書記官  鄭晉發
